---
title: "Manejo de datos del IMN para análisis agroclimáticos y calculo de la duración de los días"
output: html_notebook
---

### author: 
### - "Luis Arturo Arrieta " con apoyo de OpenAI. (2023)

##### Las bases del dato del IMN tiene una estructura desordenada y difícil de manejar en excel, R o cualquier otro software este script birnda un ejemplo de como curarlos.

##### Cargar las base de datos

# Base de datos de Estación Juan Santa María
##### Radiación
```{r}
library(readxl)
radiación_santamaria <- read_excel("radiación.xlsx", 
    sheet = "JUAN_SANTAMARIA")
```

##### Precipitación
```{r}
precipitacion_santamaria <- read_excel("precipitación.xlsx", 
    sheet = "JUAN_SANTAMARIA")
```


##### humedad

```{r}
humedad_santamaria <- read_excel("humedad.xlsx", 
    sheet = "JUAN_SANTAMARIA")
```

##### temperatura media

```{r}
temperaturamed_santamaria <- read_excel("temperatura_media.xlsx", 
    sheet = "JUAN_SANTAMARIA")
```

##### temperatura Minima

```{r}
temperatura_minima <- read_excel("temperatura_minima.xlsx", 
    sheet = "JUAN_SANTAMARIA")
```


##### velocidad del viento

```{r}
veloc_viento_santamaria <- read_excel("velocidad_del_viento.xlsx", 
    sheet = "JUAN_SANTAMARIA")
```

##### Direción del viento

```{r}
direc_viento_santamaria <- read_excel("dirección_del_viento.xlsx", 
    sheet = "JUAN_SANTAMARIA")
```



#### Generar data frame

```{r}
library(tidyr)
library(dplyr)
library(tidyr)
Metdata <- gather(radiación_santamaria, key = "day", value = "RAD_MEA", D1:D31) %>%
  mutate(Date = as.Date(gsub("D", "", paste(year, month, day, sep = "-")), "%Y-%m-%d")) %>%
  select(Date, RAD_MEA)

```

#### Agregar la precipitación al data frame

```{r}
precipitacion_santamaria %>%
  gather(key = "day", value = "PP", D1:D31) %>%
  mutate(Date = as.Date(gsub("D", "", paste(year, month, day, sep = "-")), "%Y-%m-%d")) %>%
  select(Date, PP) %>%
  left_join(Metdata, by = "Date") -> Metdata
```
```{r}
Metdata <- Metdata[complete.cases(Metdata$Date), ]

```


#### Agregar la humedad al data frame

```{r}
humedad_santamaria %>%
  gather(key = "day", value = "HR", D1:D31) %>%
  mutate(Date = as.Date(gsub("D", "", paste(year, month, day, sep = "-")), "%Y-%m-%d")) %>%
  select(Date, HR) %>%
  left_join(Metdata, by = "Date") -> Metdata
```
#### Limpiar data frame

```{r}
Metdata <- Metdata[complete.cases(Metdata$Date), ]

```


#### Agregar la temperatura media al data frame

```{r}
temperaturamed_santamaria %>%
  gather(key = "day", value = "TM", D1:D31) %>%
  mutate(Date = as.Date(gsub("D", "", paste(year, month, day, sep = "-")), "%Y-%m-%d")) %>%
  select(Date, TM) %>%
  left_join(Metdata, by = "Date") -> Metdata
```

```{r}
Metdata <- Metdata[complete.cases(Metdata$Date), ]

```

#### Agregar la temperatura minima al data frame

```{r}
temperatura_minima %>%
  gather(key = "day", value = "TN", D1:D31) %>%
  mutate(Date = as.Date(gsub("D", "", paste(year, month, day, sep = "-")), "%Y-%m-%d")) %>%
  select(Date, TN) %>%
  left_join(Metdata, by = "Date") -> Metdata
```

```{r}
Metdata <- Metdata[complete.cases(Metdata$Date), ]

```


#### Agregar la velocidad del viento al data frame

```{r}
veloc_viento_santamaria %>%
  gather(key = "day", value = "VV", D1:D31) %>%
  mutate(Date = as.Date(gsub("D", "", paste(year, month, day, sep = "-")), "%Y-%m-%d")) %>%
  select(Date, VV) %>%
  left_join(Metdata, by = "Date") -> Metdata
```
```{r}
Metdata <- Metdata[complete.cases(Metdata$Date), ]

```

```{r}
Metdata <- Metdata[complete.cases(Metdata$Date), ]

```

#### Agregar la direción del viento al data frame

```{r}
direc_viento_santamaria %>%
  gather(key = "day", value = "DV", D1:D31) %>%
  mutate(Date = as.Date(gsub("D", "", paste(year, month, day, sep = "-")), "%Y-%m-%d")) %>%
  select(Date, DV) %>%
  left_join(Metdata, by = "Date") -> Metdata
```



#### Limpiar data frame

```{r}
Metdata <- Metdata[complete.cases(Metdata$Date), ]

```

#### Eliminar filas donde estas columnas tengan NA
```{r}
Metdata <- subset(Metdata, !rowSums(is.na(Metdata[c("TN", "DV", "VV", "TM", "HR", "PP", "RAD_MEA")])) == length(c("TN", "DV", "VV", "TM", "HR", "PP", "RAD_MEA")))

```

```{r}

# Eliminar las filas duplicadas basadas en la columna Date
Metdata <- distinct(Metdata, Date, .keep_all = TRUE)

```

#### Calcular nueva variable llamda SUNSHINE
```{r}
library(suncalc)
library(dplyr)

lat <- 9.9905556
lon <- -84.21444444444445

# Define a function to calculate the sunshine duration in hours for a given date
calc_sunshine_duration <- function(Date) {
  # Calculate the sunrise and sunset times for the given date and coordinates
  sun_times <- getSunlightTimes(Date, lat, lon)
  # Calculate the duration of daylight in hours
  daylight_duration_hours <- difftime(sun_times$sunset, sun_times$sunrise, units = "hours")
  # Return the daylight duration in hours
  return(daylight_duration_hours)
}

# Add a new column to the data frame with the sunshine duration in hours for each date
Metdata <- Metdata %>% 
  mutate(SUNSHINE = sapply(Date, calc_sunshine_duration))


```



```{r}
write.csv(Metdata, file = "metdata_Santamaria.csv", row.names = FALSE)

```




############FAVOR LIMPIAR EL ENVIROMENT###############################
##################################################################################################################################################################################################################

# Base de datos de Estación SANTA BARBARA
##### Radiación
```{r}
library(readxl)
radiación_santabarbara <- read_excel("radiación.xlsx", 
    sheet = "SANTA_BARBARA")
```

##### Precipitación
```{r}
precipitacion_santabarbara <- read_excel("precipitación.xlsx", 
    sheet = "SANTA_BARBARA")
```


##### humedad

```{r}
humedad_santabarbara <- read_excel("humedad.xlsx", 
    sheet = "SANTA_BARBARA")
```

##### temperatura media

```{r}
temperaturamed_santabarbara <- read_excel("temperatura_media.xlsx", 
    sheet = "SANTA_BARBARA")
```

##### temperatura Minima

```{r}
temperatura_minima_santabarbara <- read_excel("temperatura_minima.xlsx", 
    sheet = "SANTA_BARBARA")
```


##### velocidad del viento

```{r}
veloc_viento_santabarbara <- read_excel("velocidad_del_viento.xlsx", 
    sheet = "SANTA_BARBARA")
```

##### Direción del viento

```{r}
direc_viento_santabarbara <- read_excel("dirección_del_viento.xlsx", 
    sheet = "SANTA_BARBARA")
```



#### Generar data frame

```{r}
library(tidyr)
library(dplyr)
library(tidyr)
Metdata <- gather(radiación_santabarbara, key = "day", value = "RAD_MEA", D1:D31) %>%
  mutate(Date = as.Date(gsub("D", "", paste(year, month, day, sep = "-")), "%Y-%m-%d")) %>%
  select(Date, RAD_MEA)

```

#### Agregar la precipitación al data frame

```{r}
precipitacion_santabarbara %>%
  gather(key = "day", value = "PP", D1:D31) %>%
  mutate(Date = as.Date(gsub("D", "", paste(year, month, day, sep = "-")), "%Y-%m-%d")) %>%
  select(Date, PP) %>%
  left_join(Metdata, by = "Date") -> Metdata
```
#### Limpiar data frame

```{r}
Metdata <- Metdata[complete.cases(Metdata$Date), ]

```


#### Agregar la humedad al data frame

```{r}
humedad_santabarbara %>%
  gather(key = "day", value = "HR", D1:D31) %>%
  mutate(Date = as.Date(gsub("D", "", paste(year, month, day, sep = "-")), "%Y-%m-%d")) %>%
  select(Date, HR) %>%
  left_join(Metdata, by = "Date") -> Metdata
```
#### Limpiar data frame

```{r}
Metdata <- Metdata[complete.cases(Metdata$Date), ]

```


#### Agregar la temperatura media al data frame

```{r}
temperaturamed_santabarbara %>%
  gather(key = "day", value = "TM", D1:D31) %>%
  mutate(Date = as.Date(gsub("D", "", paste(year, month, day, sep = "-")), "%Y-%m-%d")) %>%
  select(Date, TM) %>%
  left_join(Metdata, by = "Date") -> Metdata
```

#### Limpiar data frame

```{r}
Metdata <- Metdata[complete.cases(Metdata$Date), ]

```

#### Agregar la temperatura minima al data frame

```{r}
temperatura_minima_santabarbara %>%
  gather(key = "day", value = "TN", D1:D31) %>%
  mutate(Date = as.Date(gsub("D", "", paste(year, month, day, sep = "-")), "%Y-%m-%d")) %>%
  select(Date, TN) %>%
  left_join(Metdata, by = "Date") -> Metdata
```

#### Limpiar data frame

```{r}
Metdata <- Metdata[complete.cases(Metdata$Date), ]

```


#### Agregar la velocidad del viento al data frame

```{r}
veloc_viento_santabarbara %>%
  gather(key = "day", value = "VV", D1:D31) %>%
  mutate(Date = as.Date(gsub("D", "", paste(year, month, day, sep = "-")), "%Y-%m-%d")) %>%
  select(Date, VV) %>%
  left_join(Metdata, by = "Date") -> Metdata
```
#### Limpiar data frame

```{r}
Metdata <- Metdata[complete.cases(Metdata$Date), ]

```


#### Agregar la direción del viento al data frame

```{r}
direc_viento_santabarbara %>%
  gather(key = "day", value = "DV", D1:D31) %>%
  mutate(Date = as.Date(gsub("D", "", paste(year, month, day, sep = "-")), "%Y-%m-%d")) %>%
  select(Date, DV) %>%
  left_join(Metdata, by = "Date") -> Metdata
```

#### Limpiar data frame

```{r}
Metdata <- Metdata[complete.cases(Metdata$Date), ]

```



```{r}
Metdata <- subset(Metdata, !rowSums(is.na(Metdata[c("TN", "DV", "VV", "TM", "HR", "PP", "RAD_MEA")])) == length(c("TN", "DV", "VV", "TM", "HR", "PP", "RAD_MEA")))

```

```{r}

# Eliminar las filas duplicadas basadas en la columna Date
Metdata <- distinct(Metdata, Date, .keep_all = TRUE)

```

#### Calcular nueva variable llamda SUNSHINE
```{r}
library(suncalc)
library(dplyr)

lat <- 10.0333333 #Coordenadas de Santa Barbara
lon <- -84.16583333333334 #

# Define a function to calculate the sunshine duration in hours for a given date
calc_sunshine_duration <- function(Date) {
  # Calculate the sunrise and sunset times for the given date and coordinates
  sun_times <- getSunlightTimes(Date, lat, lon)
  # Calculate the duration of daylight in hours
  daylight_duration_hours <- difftime(sun_times$sunset, sun_times$sunrise, units = "hours")
  # Return the daylight duration in hours
  return(daylight_duration_hours)
}

# Add a new column to the data frame with the sunshine duration in hours for each date
Metdata <- Metdata %>% 
  mutate(SUNSHINE = sapply(Date, calc_sunshine_duration))


```


```{r}
write.csv(Metdata, file = "metdata_santabarbara.csv", row.names = FALSE)

```

############FAVOR LIMPIAR EL ENVIROMENT###############################
##################################################################################################################################################################################################################

# Base de datos de Estación NARANJO

##### Precipitación
```{r}
precipitacion_naranjo  <- read_excel("precipitación.xlsx", 
    sheet = "NARANJO")
```


##### humedad

```{r}
humedad_naranjo  <- read_excel("humedad.xlsx", 
    sheet = "NARANJO")
```

##### temperatura media

```{r}
temperaturamed_naranjo  <- read_excel("temperatura_media.xlsx", 
    sheet = "NARANJO")
```

##### temperatura Minima

```{r}
temperatura_minima_naranjo <- read_excel("temperatura_minima.xlsx", 
    sheet = "NARANJO")
```


##### velocidad del viento

```{r}
veloc_viento_naranjo <- read_excel("velocidad_del_viento.xlsx", 
    sheet = "NARANJO")
```

##### Direción del viento

```{r}
direc_viento_naranjo <- read_excel("dirección_del_viento.xlsx", 
    sheet = "NARANJO")
```



#### Generar data frame

```{r}
library(tidyr)
library(dplyr)
library(tidyr)
Metdata <- gather(precipitacion_naranjo, key = "day", value = "PP", D1:D31) %>%
  mutate(Date = as.Date(gsub("D", "", paste(year, month, day, sep = "-")), "%Y-%m-%d")) %>%
  select(Date, PP)

```

#### Limpiar data frame

```{r}
Metdata <- Metdata[complete.cases(Metdata$Date), ]

```


#### Agregar la humedad al data frame

```{r}
humedad_naranjo %>%
  gather(key = "day", value = "HR", D1:D31) %>%
  mutate(Date = as.Date(gsub("D", "", paste(year, month, day, sep = "-")), "%Y-%m-%d")) %>%
  select(Date, HR) %>%
  left_join(Metdata, by = "Date") -> Metdata
```
#### Limpiar data frame

```{r}
Metdata <- Metdata[complete.cases(Metdata$Date), ]

```


#### Agregar la temperatura media al data frame

```{r}
temperaturamed_naranjo %>%
  gather(key = "day", value = "TM", D1:D31) %>%
  mutate(Date = as.Date(gsub("D", "", paste(year, month, day, sep = "-")), "%Y-%m-%d")) %>%
  select(Date, TM) %>%
  left_join(Metdata, by = "Date") -> Metdata
```

#### Limpiar data frame

```{r}
Metdata <- Metdata[complete.cases(Metdata$Date), ]

```

#### Agregar la temperatura minima al data frame

```{r}
temperatura_minima_naranjo %>%
  gather(key = "day", value = "TN", D1:D31) %>%
  mutate(Date = as.Date(gsub("D", "", paste(year, month, day, sep = "-")), "%Y-%m-%d")) %>%
  select(Date, TN) %>%
  left_join(Metdata, by = "Date") -> Metdata
```

#### Limpiar data frame

```{r}
Metdata <- Metdata[complete.cases(Metdata$Date), ]

```


#### Agregar la velocidad del viento al data frame

```{r}
veloc_viento_naranjo %>%
  gather(key = "day", value = "VV", D1:D31) %>%
  mutate(Date = as.Date(gsub("D", "", paste(year, month, day, sep = "-")), "%Y-%m-%d")) %>%
  select(Date, VV) %>%
  left_join(Metdata, by = "Date") -> Metdata
```
#### Limpiar data frame

```{r}
Metdata <- Metdata[complete.cases(Metdata$Date), ]

```


#### Agregar la direción del viento al data frame

```{r}
direc_viento_naranjo %>%
  gather(key = "day", value = "DV", D1:D31) %>%
  mutate(Date = as.Date(gsub("D", "", paste(year, month, day, sep = "-")), "%Y-%m-%d")) %>%
  select(Date, DV) %>%
  left_join(Metdata, by = "Date") -> Metdata
```

#### Limpiar data frame

```{r}
Metdata <- Metdata[complete.cases(Metdata$Date), ]

```



```{r}
Metdata <- subset(Metdata, !rowSums(is.na(Metdata[c("TN", "DV", "VV", "TM", "HR", "PP")])) == length(c("TN", "DV", "VV", "TM", "HR", "PP")))

```




```{r}

# Eliminar las filas duplicadas basadas en la columna Date
Metdata <- distinct(Metdata, Date, .keep_all = TRUE)

```

#### Calcular nueva variable llamda SUNSHINE
```{r}
library(suncalc)
library(dplyr)

lat <- 10.0713889 #Coordenadas de Naranjo
lon <- -84.39944444444446 #

# Define a function to calculate the sunshine duration in hours for a given date
calc_sunshine_duration <- function(Date) {
  # Calculate the sunrise and sunset times for the given date and coordinates
  sun_times <- getSunlightTimes(Date, lat, lon)
  # Calculate the duration of daylight in hours
  daylight_duration_hours <- difftime(sun_times$sunset, sun_times$sunrise, units = "hours")
  # Return the daylight duration in hours
  return(daylight_duration_hours)
}

# Add a new column to the data frame with the sunshine duration in hours for each date
Metdata <- Metdata %>% 
  mutate(SUNSHINE = sapply(Date, calc_sunshine_duration))


```



```{r}
write.csv(Metdata, file = "metdata_naranjitobello.csv", row.names = FALSE)

```


##################################################################################################################################################################################################################


```{r}
library(readr)
metdata_naranjitobello <- read_csv("metdata_naranjitobello.csv")
metdata_santabarbara <- read_csv("metdata_santabarbara.csv")
metdata_Santamaria <- read_csv("metdata_Santamaria.csv")
```

# Adaptar diferentes data frame para poder juntarlos:


```{r}
library(dplyr)

# Agregar columnas RAD_MED con valores NA al data frame metdata para Naranjo


metdata_naranjitobello <- metdata_naranjitobello %>% 
  mutate(RAD_MEA = NA )
```

# Crear nuevo data frame llamado valle central intermontano

```{r}
library(dplyr)
 valle_intermontano_central <- rbind(metdata_Santamaria, metdata_santabarbara, metdata_naranjitobello)
# Agregar columna extra "Nombre_Base" al data frame "valle_intermontano_central"
valle_intermontano_central$Nombre_Base <- c(rep("metdata_Santamaria", nrow(metdata_Santamaria)),
                                             rep("metdata_santabarbara", nrow(metdata_santabarbara)),
                                             rep("metdata_naranjitobello", nrow(metdata_naranjitobello)))

```

#Guardar el nuevo data frame 

```{r}
# Guardar data frame como archivo CSV
write.csv(valle_intermontano_central, file = "valle_intermontano_central.csv", row.names = FALSE)

```


